【裁判字號】    88,上,494
【裁判日期】    890118
【裁判案由】    給付會款等
【裁判全文】
臺灣高等法院民事判決                八十八年度上字第四九四號
    上  訴  人  戊○○
                丙○○
                丁○○
                乙○○○
                庚○○
    右  五  人
    訴訟代理人  己○○      住台北市○○○路○段八六巷二七弄十號四樓
    上訴人  即
    被  上訴人  己○○      住.
    被  上訴人
    即  上訴人  甲○○      住台北市○○區○○街十五號五樓
    訴訟代理人  趙建華律師
    複  代理人  李慧珠律師
右當事人間請求給付會款等事件，兩造對於中華民國八十八年一月二十一日臺灣士林
地方法院八十七年度訴字第一五九號第一審判決，各自提起上訴，本院判決如左：
    主    文
原判決關於駁回上訴人後開第二項之訴部分，暨訴訟費用之裁判均廢棄。
被上訴人甲○○應給付戊○○新台幣玖萬元、丙○○新台幣壹拾陸萬元、丁○○新台
幣壹拾陸萬元、乙○○○新台幣捌萬元、庚○○新台幣捌萬元、己○○新台幣壹拾萬
元及均自八十七年二月二十六日起至清償日止，按年息百分之五計算之利息。
戊○○、丙○○、丁○○、乙○○○、庚○○其餘之上訴均駁回。
甲○○之上訴駁回。
己○○部分第一、二審訴訟費用由被上訴人甲○○負擔；戊○○、丙○○、丁○○、
乙○○○、庚○○部分第一、二審訴訟費用由被上訴人甲○○負擔二分之一；餘由上
訴人戊○○、丙○○、丁○○、乙○○○、庚○○負擔。
甲○○上訴部分之第二審訴訟費用由甲○○負擔。
    事    實
甲、戊○○、丙○○、丁○○、己○○、乙○○○、庚○○方面（下稱戊○○等）：
一、聲明：求為判決：
  (一)原判決除關於有利己○○之部分外均廢棄。
  (二)甲○○應與陳桂芳連帶給付戊○○新台幣（以下同）三十六萬元、丙○○二十八
    萬元、丁○○二十萬元、己○○十萬元、乙○○○十四萬元、庚○○十四萬元，
    並均自民國八十七年二月二十六日起至清償日止，按週年利率百分之五計算之利
    息
  (三)第一、二審訴訟費用由甲○○負擔。
  (四)上訴人願供擔保請准宣告假執行。
二、陳述：除與原判決記載相同者，茲引用之外，補陳略稱：
  (一)原審以甲○○與戊○○等並無合會契約關係存在，亦無與陳桂芳等共同詐欺起會
    之情事，而判決駁回戊○○等其餘之訴，茲分述不服之理由：
  1.當事人互相表示意思一致者，無論其為明示或默示，契約即為成立；對話人為意
    思表示者，其意思表示於相對人了解時，發生效力，民法第一百五十三條及第九
    十四條分別定有明文。查民間互助會契約關係之成立與生效，法律上並無須依「
    法定方式」之規定，可見合會契約並非要式契約，易言之，合會契約關係並非悉
    依一定方式之「會單」之記載為惟一依據。原判決既於理由第四項中肯認甲○○
    「曾邀請上訴人己○○及其他會員入會」，與「有阻止會員投標、收取會款、及
    通知停標之事」，而原判決全文並無記載或說明甲○○於從事上開行為時，曾特
    別向其對話之相對人聲明會首為其妻陳桂芳個人，與其個人無涉等事實與證據，
    顯已肯認其有擔任會首之意思與分擔執行會首事務之事實；且甲○○既均以對話
    之方式為之，依據前開法條意旨，足見合會契約關係於甲○○以上開言詞招攬會
    員入會時，於會員與甲○○間即已成立並生效。豈能以事後製成之會單上僅記載
    會首為陳桂芳一人，即謂被上訴非會首。
  2.且民間互助會之夫妻共同招攬會員入會，並有共同主持投開標、及給付會款之事
    實者，依經驗與論理法則而言，及當時當事人間之認知，自係以該夫妻為共同會
    首。
  3.又原判決所言「縱有阻止會員投標、收取會款、及通知停標之事，亦屬輔助會首
    之行為」，試問會首本身之行為與輔助會首之行為如何區○○○道招攬會員入會
    之行為亦屬輔助會首之行為？
  (二)原判決理由欄第六、七項係就戊○○等基於侵權行為法則請求部分，所為駁回之
    理由，惟：
  1.甲○○與陳桂芳因共同詐欺等案件，已經臺灣士林地方法院檢察署以八十七年度
    偵字第七六一、四六五九號起訴書提起公訴在案，有卷附之該起訴書全文可查。
    並經臺灣士林地方法院刑事庭八十七年度訴字第六０六號判決，判處甲○○與陳
    桂芳共同連續行使偽造文書罪各一年有期徒刑在案，足見甲○○確實對於戊○○
    等有侵權行為之損害賠償責任。甲○○提起上訴後，鈞院仍以八十八年度上訴字
    第二二六六號判決，判處甲○○與陳桂芳共同連續行使偽造文書罪成立，並仍認
    定其連續行使偽造文書行為與詐取活會會員會款之犯行，互有方法結果之牽連關
    係，為牽連犯，從一重之連續行使偽造文書處斷。足見甲○○確應對戊○○等與
    陳桂芳負共同侵權行為之連帶損害賠償責任。
  2.按「上訴人等冒用會員名義，偽造標單，行使得標，詐取會款，彼此有犯意聯絡
    及行為分擔，應為共同正犯（詐欺取財罪）」，最高法院著有六十九年臺上字第
    六九五號判例可稽。原判決既謂「彼等另涉冒名入會及投標之行為」即應認定甲
    ○○與陳桂芳為詐欺取財罪之共犯，竟僅因「均已進行相當期間」，即稱「雖僅
    因該二互助會中途停標，即謂陳桂芳與甲○○有詐欺起會之情事」，其認定事實
    與適用法院顯均違背法令。
  3.甲○○所招攬之另一互助會（自八十四年七月五日起至八十六年十一月五日止）
    ，於僅剩八十六年十一月五日一會即將結束之際，卻仍有黃明星、丙○○、楊淑
    媛等三位活會會員尚未標取會款，甲○○為恐其偽造標單冒標之事跡敗漏，又於
    以陳桂芳名義為會首之合會即將倒會之際，即其已明知無資力給付後續死會會款
    之際，標取其參加己○○所招攬之互助會會金，再以所標得之會金支應遭其冒標
    之活會會員，此一標會行為表面上似依規定，實際上卻與其冒標行為之詐欺等犯
    罪行為，有方法或結果上之牽連關係，自亦同有詐欺之不法意圖，原判決據以認
    定全無侵權行為可言，是嫌率斷。
  4.再按，民事上之共同侵權行為刑事上之共同正犯，其構成要件並不完全相同，共
    同侵權行為人間不以有意思聯絡為必要，倘各行為人之故意或過失行為，均為其
    所生損害之共同原因，及所謂行為關聯共同，亦足成立同侵權行為，各行為人對
    於被害人應負全部損害之連帶賠償責任。最高法院六十七年臺上字第一七三七號
    判例亦著有明文，本件原判決並未否認甲○○有阻止會員投標、收取會款、及通
    知停標之行為，本件相關之刑事偵審卷證亦直接肯認甲○○有上開行為，足見甲
    ○○顯然實際參與互助會之運作，並造成戊○○等會員之受害，姑不論其與陳桂
    芳有無不法之共謀意圖，僅以其上開關聯共同行為之一端，及應負侵權行為之責
    任。且刑法上之共犯，以有意思聯絡及行為分擔，即足成立。倘以幫助他人犯罪
    之意思，而參與犯罪構成要件之行為；及以合同之意思而參與犯罪，縱參與者為
    犯罪構成要件以外之行為，均屬共同正犯。倘以幫助他人犯罪之意思，而參與犯
    罪構成要件以外之行為，亦應成立幫助犯。最高法院十八年上字第六七三號、及
    二十七年上字第一三三三號判例亦分別著有明文。甲○○與陳桂芳原是夫妻，關
    係匪淺，又有阻止會員投標、收取會款及通知停標等參與合會運作之行為，衡情
    豈可能與本件冒標等侵權責任毫無關係？
  (三)二萬元之互助會，係自自八十六年六月五日起會，六月份除會頭錢由會首自行收
    取會款外，並第一次開放由會員投標，因無人競標而協調由己○○得標，嗣後在
    七月份之開標即由會首兼參加為會員之甲○○得標，而八月、九月、十月、十一
    月均由甲○○分別冒用藍春美、陳桂英、陳桂蘭、及張綾娟之名義，偽造標單標
    取互助會，並據以向不知情之會員詐取會款，至十二月即宣告停標。足見甲○○
    係於起會之初，用盡其本身得標會款之機會，並利用完畢全部冒名參加互助會之
    機會，詐取會款後隨即宣告停標，不僅不能謂「已順利進行相當期間」，更凸顯
    其詐欺之惡性重大。
  (四)甲○○與陳桂芳共同詐欺之事實，已經提起公訴並判決在案，起訴書與刑事判決
    已經明白記載，僅因「其連續行使偽造私文書行為與詐取會員會款之犯行，互有
    方法結果之牽連關係，為牽連犯，應依刑法第五十五條後段之規定，從一重之連
    續行使偽造私文書處斷」。可見本件上訴人並無訴之追加問題。
  (五)甲○○參與陳桂芳共同招攬互助會員之事證：
  1.己○○參加本件互助會，係因甲○○之邀請而參加。
  2.己○○於八十七年二月提出告訴時，所檢附證人鄭梅卿親筆書立之書證，內載甲
    ○○曾於八十六年間，利用甲○○夫妻共同至告訴人家中打麻將之接觸機會，招
    攬鄭梅卿參加互助會。
  3.證人陳桂英於原審八十七年五月七日審理時，曾到庭證稱本件參加互助會之會員
    ，並非全為陳桂芳之朋友，有部分是甲○○個人之朋友。
  4.證人陳桂蘭（陳桂芳之姐姐）於臺灣士林地方法院八十七年度訴字第六０六號刑
    事案件八十八年三月十二日訊問證稱：「以前甲○○也做過會首，有陳桂芳會首
    、甲○○幫忙收會錢」。
  (六)甲○○參與陳桂芳共同收取會款之事證：
  1.證人即會員闕守君於偵查中提出其匯款存根，證明其曾向甲○○繳交會款，並匯
    入甲○○設於合作金庫之帳戶；陳桂芳亦已證實該匯款為繳納之會款無誤。
  2.證人即會員李敏華曾提出書面說明，並於台灣士林地方法院八十七年十一月十一
    日訊問時到庭證稱「辛西服最後（的）一（一個）會有來收會錢」、「甲○○知
    道是來收會錢，陳桂芳有打電話來說甲○○等一下要來收會錢」。
  3.甲○○於台灣士林地方法院八十七年十月九日訊問時，亦曾自認「我記得只有一
    次（向己○○收款），那天又下大雨」。
    綜上顯示，甲○○與陳桂芳夫妻係共同以甲○○之銀行帳戶，作為會員以匯款方
    式繳納會款之用；且倘會員未以匯款方式繳納會款，即由甲○○擔任外出收取會
    款之工作。可見，甲○○之「行為分擔」絕非偶然。
  (七)甲○○執行會首事務之事證：
  1.證人張綾娟於臺灣士林地方法院八十七年十月二十三日訊問時，曾到庭證稱其退
    會事宜之辦理，甲○○與陳桂芳皆有在場。
  2.己○○於八十六年十一月代理庚○○參與投標時，遭甲○○之阻止，足證甲○○
    確實在場並協助陳桂芳處理合會之事務，係居於當事者之立場，使會務依其意思
    順利進行所為。
  3.證人李敏華於台灣士林地方法院八十七年十一月十一日訊問時，曾到庭證稱「（
    開標時）甲○○有等在場觀看」、「甲○○不想讓他（己○○）參加，甲○○親
    口告訴我的」。
  4.證人陳桂英於台灣士林地方法院八十七年九月十六日訊問時，曾到庭證稱「我曾
    到她（陳桂芳）家商討如何解決，甲○○答應錢會還給我，後來兩人離婚，錢也
    沒還」。陳桂英於台灣士林地方法院檢察署八十七年度偵字第七六一號偵察卷之
    告訴狀，更明白指出「於告訴人造訪催討債務時，（被告二人）仍繼續共同生活
    住在一起隱瞞，並同稱八十六年十二月五日其妻與互助會員商討後，再與告訴人
    解決債務等語搪塞，事實上被告二人所為已有犯意上之聯絡，先以共同詐取不法
    利益為手段，再以離婚達賴帳之目的」。
  5.證人陳桂蘭（陳桂芳之姐姐）於臺灣士林地方法院八十七年度訴字第六０六號刑
    事案件八十八年三月十二日訊問時證稱；「以前甲○○也做過會首，也有陳桂芳
    會首，甲○○幫忙收會錢」。
  (八)甲○○負責製作會單之事證：卷附之手寫、會金新台幣二萬元，並註明開標地點
    為臺北市○○區○○路十五號五樓「辛宅」之會單，為甲○○親筆書立之筆跡，
    已經甲○○自承再卷。又有其本人參加之名字，絕非僅「代外抄寫」而已。
  (九)就甲○○答辯部份之說明：
  1.甲○○曾舉陳官莊為證，謂甲○○未參與會務至八十六年十一月十九日始知悉會
    務情形云云，有違常情，不足為採，蓋陳官莊為陳桂芳之兄，證詞難免有迴護之
    嫌。
  2.甲○○曾舉陳維龍為證，謂會單上有陳維龍之名字，係因陳維龍本來要參加，因
    要去當兵才沒有參加，但會單起會時間為八十五年三月，而陳維龍開始當兵之期
    間為八十二年，足見證詞矛盾。
三、證據：除援用第一審所提證據外，補提：陳桂蘭、李敏華、甲○○、張綾娟、李
    敏華、陳桂英、陳維龍、陳桂芳等人於臺灣士林地方法院八十七年度訴字第六０
    六號刑事案件訊問筆錄節本各乙件；陳桂芳於原審八十七年五月七日答辯狀節本
    乙件、陳桂英於臺灣士林地方法院檢察署八十七年度偵字第七六一號所提之告訴
    狀節本乙件、陳桂芳於臺灣士林地方法院八十七年偵字第七六一號訊問筆錄節本
    乙件、陳桂芳於鈞院八十八年上訴字第二二六六號刑事案件訊問筆錄節本乙件、
    陳桂芳於八十七年十月九日書狀節本乙件、臺灣高等法院八十八年度上訴字第二
    二六六號判決正本乙份為證。
乙、己○○方面：
一、聲明：求為判決上訴駁回。
二、陳述及證據援用甲部分所為之陳述及證據。
丙、甲○○方面：
一、聲明：求為判決：
  (一)戊○○等之上訴駁回。
  (二)原審判決不利甲○○之部分廢棄。
  (三)前項廢棄部分，戊○○等之訴駁回。
  (四)第一、二審訴訟費用由戊○○等負擔。
  (五)上訴人如受不利判決，願供擔保，請准宣告免予假執行。
二、陳述：除與原判決記載相同者，茲引用之外，補陳略稱：
  (一)對於戊○○等所為訴之變更或追加不同意：
    戊○○等起訴之訴訟標的先位之訴為根據合會契約請求甲○○與陳桂芳共同給付
    會款；備位之訴為根據共同侵權行為法律關係請求辛西服與陳桂芳連帶賠償其損
    害。而查，1.戊○○等所提備位之訴於原審所主張之原因事實為「甲○○與陳桂
    芳共同分別於民國（下同）八十五年三月五日、八十六年六月五日詐欺召集二起
    民間互助會」；2.惟於鈞院所主張之原因事實則為「甲○○與陳桂芳共同分別於
    八十六年八、九、十、十一月冒標合會會員藍春美、陳桂英、陳桂蘭、張綾娟之
    互助會，使戊○○等受有損害，主張侵權行為之損害賠償」。3.綜右，戊○○等
    所主張原因事實不同，則訴訟標的自屬不同，是戊○○等不無於鈞院為訴之變更
    、追加之嫌，甲○○不同意戊○○等所為訴之變更、追加。
  (二)甲○○非系爭互助會之會首，戊○○等先位之訴為無理由：
  1.按債權債務之主體，以締結契約之當事人為準，債權人不得對於債務人以外之人
    請求履行債務。又合會性質之會員與會首間締結之契約，會員間除有特約外，不
    發生債權債務關係。最高法院著有十七年上字第九０六號、四十九年台上字第一
    六三五號判例足資參照。
  2.查系爭合會之契約當事人為包括戊○○等之各會員與會首陳桂芳，甲○○並非契
    約之當事人，故與戊○○等不發生債權債務關係，戊○○等不得向契約當事人以
    外之人請求債務之履行。
  (三)甲○○未與陳桂芳共同詐欺起會，是其備位之訴亦無理由：
    按戊○○等備位之訴主張甲○○與陳桂芳共同詐欺起會部分，業經台灣士林地方
    法院檢察署予以不起訴處分在案（案號：八十七年偵字第七六一、四六九五號）
    ，是甲○○無與陳桂芳共同詐欺起會之事實甚明，戊○○等復無法舉證甲○○有
    與陳桂芳其他詐欺起會之事實，是其所提備位之訴亦顯無理由。
  (四)若認戊○○等所為訴之變更、追加為合法者，甲○○亦無與陳桂芳共同冒標合會
    會員互助會之事實：
  1.本件侵權行為成立與否，應不受刑事判決認定事實之拘束：按民事訴訟不受刑事
    判決所認定事實之拘束，最高法院著有四十八年台上字第七一三號判例參照。甲
    ○○固經鈞院八十八年上易字第二二六六號刑事判決判處有期徒刑在案，惟查該
    判決存有違背法令之先，甲○○已依法提起第三審上訴，是該刑事判決並未確定
    ；是尚不得以刑事有罪判決遽認上訴人有侵權行為之事實。
  2.甲○○並無與陳桂芳共同冒標合會之事實：系爭互助會無一是甲○○之親友、同
    事，咸因陳桂芳之關係而入會，甲○○並未參與招攬系爭互助會。
  3.陳桂芳已然明確表示系爭互助會係伊個人所招攬，與甲○○無涉，且主持開標、
    收取會款、甚且冒標之舉亦為伊個人行為，與甲○○無涉，此有陳桂芳等之刑事
    訊問筆錄可稽。
  4.證人（其中包括多名參加以陳桂芳為會首之互助會）證實互助會往來之對象、會
    錢交付之對象皆為陳桂芳，與甲○○無涉，亦未曾與甲○○討論互助會之事，亦
    有渠等之刑事訊問筆錄可稽。
  5.己○○明確表示系爭互助會之會首為陳桂芳，對甲○○所為訴訟之目的係要甲○
    ○負責，足徵己○○亦明知甲○○與系爭互助會無涉，亦有其筆錄可稽。
  6.甲○○與陳桂芳原係夫妻，本即有互相協助之義務，陳桂芳假二人之住所為開標
    之地點及偶爾代替陳桂芳收會錢，亦為人情之常，況事先陳桂芳亦以電話通知會
    員甲○○代收會款之事。故就代收會員李敏華會款一節：(1)陳桂芳已就甲○○欲
    前往代收一節通知會員李敏華，是甲○○充其量只是會首陳桂芳之手足、機關，
    未得即謂甲○○參與互助會，甚或為互助會之實際會首。(2)甲○○代陳桂芳向會
    員李敏華所收會款，李某係以票號ＡＢ0000000之支票給付，上開支票上
    訴人收受後即交予陳桂芳，並經陳桂芳於八十六年十一月十九日向安泰商業銀行
    提示，票款兌付於陳桂芳華南銀行南港分行000000000000帳戶，是
    就系爭會款甲○○並未置喙。
  7.闕守君匯款入甲○○之帳戶，並非會款。蓋查，闕守君所加入之互助會為八十六
    年六月五日所起會之互助會，且僅此一會，以前並未參加。準此：(1)闕君匯款予
    甲○○之時間始於八十三、八十四年間，顯非會款。(乙)闕君固於八十六年八月十
    四日亦匯款至甲○○帳戶，惟其匯款之金額為二萬八千二百元，而八十六年六月
    五日陳桂芳所起之互助會，係二萬元，採內標制之互助會。是闕君如係活會會員
    ，其給付會款理應扣除標息，自無高於二萬元之可能；闕君如係死會員會員，至
    多亦僅須給付二萬元。職是，此筆匯款亦顯非會款。
  8.甲○○與陳桂芳固為夫妻，同住一屋簷下，陳桂芳復假甲○○之住所為開標之處
    所，對於陳女召集互助會之事知情，係事理所當然。惟對於陳女究召集互助會若
    干、會員若干、金額、開標日期、標息等互助會務甲○○則不得而知。
  (五)再退萬步言，苟甲○○之侵權行為成立者，被上訴人未舉證證明其損害者，其所
    為請求仍無理由：按侵權行為之成立者，以有故意不法行為侵害他人之權利，致
    受有損害為要件，苟上訴人果有所謂之侵權行為存在，被上訴人請求甲○○與陳
    桂芳連帶負損害賠償責任，其請求之損害額係以其所繳會款為據。惟查，己○○
    等所繳會款若干，究與甲○○冒標致其受有損害有間，其所得請求甲○○與陳桂
    芳連帶負責者，應限於侵權行為之損害，渠等依據合會關係所繳交予陳桂芳之會
    款，尚不得請求甲○○與陳桂芳連帶負責。
  (六)原審判決以甲○○非合會契約之當事人，認戊○○等所提先位之訴無理由；又無
    法證實甲○○與陳桂芳共同詐欺起會之事實，故戊○○等所提備位之訴亦無理由
    ，確為的論。惟原審判決既認甲○○無與陳桂芳負共同給付會款或連帶損害賠償
    責任之理，卻又判決甲○○應給付己○○五萬元，而查己○○所請求之十五萬元
    業與陳桂芳達成和解，陳桂芳願給付楊某十五萬元及其法定遲延利息。是就渠等
    間合會會款債權債務關係已全部和解。原審判決另判甲○○應給付楊某五萬元，
    已使楊某因之反得利五萬元，故就此部分言，原審判決為無理由。
  (七)甲○○經鈞院以八十八年上字第二二六六號詐欺等案件判處一年有期徒刑，係以
    甲○○與陳桂芳冒標。
  1.死會會員非冒標互助會之受害人，不得根據侵權行為法律關係為本件請求甚明。
  2.得依據互助會請求給付會款者，亦僅得向會首陳桂芳請求。
  3.己○○自認伊於此互助會尚欠會首陳桂芳三十萬元，是縱侵權行為成立者，伊亦
    並未因之而受有損害。
  4.己○○為會首之互助會，甲○○與陳桂芳各參加二會。按互助會之債權債務關係
    係成立於會首與會員之間，各會員間並不發生債權債務關係，是己○○不得以伊
    與陳桂芳間因互助會所生債權債務關係，主張與伊及甲○○間因互助會關係所生
    之債權或債務抵銷。
三、證據：除援用第一審所提證據外，補提：營利事業登記證影本、資產負債表、甲
    ○○八十三年至八十七年度所得稅證明書影本各乙份為證。
    理    由
一、甲○○抗辯己○○等起訴之訴訟標的先位之訴為根據合會契約請求甲○○與陳桂
    芳共同給付會款；備位之訴為根據共同侵權行為法律關係請求辛西服與陳桂芳連
    帶賠償其損害。而於鈞院所主張之原因事實則為「甲○○與陳桂芳共同分別於八
    十六年八、九、十、十一月冒標合會會員藍春美、陳桂英、陳桂蘭、張綾娟之互
    助會，使己○○等受有損害，主張侵權行為之損害賠償」。是己○○等不無於鈞
    院為訴之變更、追加，甲○○不同意己○○等所為訴之變更、追加云云。惟按當
    事人於第二審不變更訴之聲明及訴訟標的，僅為補充或更正事實上或法律上之陳
    述，本不生訴之變更，追加之問題，於訴訟無礙，得任意為之。民事訴訟法第四
    百四十六條第一項但書就於第二審不得為訴之變更、追加所為例外規定，雖未及
    於同法第二百五十六條第一項第一款，惟此係因同法第四百四十七條規定在第一
    審就事實或證據所未為之陳述，得追復之，當事人於第二審為補充或更正事實上
    或法律上之陳述非訴之變更或追加所致，非謂於第二審有同法第二百五十六條第
    一項第一款之情形屬訴之變更、追加，依同法第四百四十六條第一項前段規定，
    非經他造同意不得為之（最高法院八十六年度台上字第三八六二號判決參照），
    是本件己○○等於本院主張「甲○○與陳桂芳共同分別於八十六年八、九、十、
    十一月冒標合會會員藍春美、陳桂英、陳桂蘭、張綾娟之互助會，使己○○等受
    有損害，主張侵權行為之損害賠償」等語。為補充或更正事實上或法律上之陳述
    非訴之變更或追加。且己○○等於原審雖有所謂先位聲明與備位聲明之分，於本
    院上訴中則未再主張先後位聲明，按訴之合併與分離，係法院依職權酌定之事項
    ，且屬於訴訟指揮，當事人不得對之聲明不服（最高法院十九年度抗字第五四六
    號判例參照），合先敘明。
二、戊○○、丙○○、丁○○、乙○○○、庚○○、己○○（下稱戊○○等）主張：
    甲○○與其妻陳桂芳，共同召集民間互助會，推由陳桂芳具名為會首，計於八十
    五年三月五日起一會，會期至八十七年三月五日止，每會會款一萬元，八十六年
    六月五日再起一會，會期至八十八年九月五日止，每會會款二萬元，詐邀渠等人
    入會，嗣於八十六年十二月起即宣告停標。計戊○○加入一萬元及二萬元之互助
    會各一會，共繳會款三十六萬元；丙○○加入二萬元之互助會二會，共繳會款二
    十八萬元；丁○○加入一萬元一會（死會）、二萬元之互助會二會，共繳二萬元
    互助會會款二十八萬元，扣除其所參加之一萬元互助會應再繳之死會款八萬元，
    尚有會款二十萬元；乙○○○及庚○○各加入二萬元之互助會一會，各繳會款十
    四萬元；己○○加入二萬元之互助會三會（其中二會為死會），其中活會一會已
    繳會款十四萬元，扣抵尚應繳納死會二會之會款四十四萬元，己○○應再繳死會
    會款三十萬元，惟甲○○與陳桂芳參加由己○○所組，會期自八十五年九月十五
    日起至八十八年七月十五日止，每會會款一萬元之互助會共四會，其中以陳桂芳
    之名義參加之二會均為死會，應再繳死會款四十萬元；以甲○○名義參加二會，
    其中一會為死會，尚應繳死會款二十萬元，另一會為活會，己○○應給付十五萬
    元會款予甲○○，以甲○○及陳桂芳參加己○○之互助會所應繳予己○○之會款
    ，與己○○參加甲○○及陳桂芳所組互助會應繳之會款互為抵銷，即陳桂芳名義
    之死會四十萬元加甲○○之死會二十萬元，減甲○○所繳之活會會款十五萬元，
    再減己○○應繳其死會會款三十萬元，甲○○尚應給付己○○十五萬元（原審已
    判准五萬元）。因甲○○停止開標及停止繳納互助會會款，渠等被迫同意終止互
    助會契約，且依民間習慣及兩造互相參加對方互助會之慣例，皆夫妻連帶負責，
    又因甲○○係與陳桂芳共同詐欺起會並冒標會款，侵害渠等等之權利，爰依互助
    會及侵權行為之法律關係，請求甲○○給付如渠等之聲明所示等語。
三、甲○○則以：陳桂芳所召集之互助會，係陳桂芳個人之行為，其並非會首，亦未
    曾約定與陳桂芳負連帶責任，己○○所召集之互助會，己○○並未舉證其為會首
    ，且該會係陳桂芳以其名義加入，其雖知悉其事，惟僅係掛名，此會與其無涉，
    其與戊○○等間並無何法律關係存在，亦未有詐欺招集互助會或冒標會款之無侵
    權行為，渠等不得請求其為給付會款或損害賠償等語，資為抗辯。
四、戊○○等主張陳桂芳召集民間互助會，計於八十五年三月五日起一會，會期至八
    十七年三月五日止，每會會款一萬元，八十六年六月五日再起一會，會期至八十
    八年九月五日止，每會會款二萬元，並邀渠等人入會，嗣於八十六年十二月起即
    宣告停標。計戊○○加入一萬元及二萬元之互助會各一會，共繳會款三十六萬元
    ；丙○○加入二萬元之互助會二會，共繳會款二十八萬元；丁○○加入一萬元一
    會（死會）、二萬元之互助會二會，共繳二萬元互助會會款二十八萬元，扣除其
    所參加之一萬元互助會應再繳之死會款八萬元，尚有會款二十萬元；乙○○○及
    庚○○各加入二萬元之互助會一會，各繳會款十四萬元；己○○加入二萬元之互
    助會三會（其中二會為死會），其中活會一會已繳會款十四萬元等情，有互助會
    單可稽，復經陳桂芳自認並與己○○等和解，亦有和解筆錄可稽（見原審卷第十
    至十二頁，第一０八、一０九頁），堪信戊○○等此部分之主張為真實。至於戊
    ○○等主張甲○○係與陳桂芳共同召集，二人均為該會之會首，且依民間習慣及
    兩造互相參加對方互助會之慣例，夫妻應連帶負責云云，則為甲○○所否認，並
    以前詞置辯，按當事人主張有利於己之事實，就其事實有舉證之責任，民事訴訟
    法第二百七十七條定有明文。又事實有常態與變態之分，其主張常態事實者無庸
    負舉證責任，反之，主張變態事實者，則須就其所主張之事實負舉證責任。民間
    互助會以招會人為會首並負會首之責，係屬常態，妻為會首所招集之互助會夫應
    負連帶責任，即屬變態之事實。是戊○○等既主張以陳桂芳具名為會首，又認甲
    ○○與陳桂芳共同召集，均為該會之會首，且依民間習慣及互助會之慣例，夫妻
    應連帶負責云云，屬變態事實，則己○○等自應就該變態事實及民間習慣與慣例
    ，負舉證責任。
五、戊○○等雖主張當事人互相表示意思一致者，無論其為明示或默示，契約即為成
    立，民間互助會契約關係之成立與生效，法律上並無須依「法定方式」之規定，
    並非要式契約，易言之，合會契約關係並非悉依一定方式之「會單」之記載為依
    據。甲○○「曾邀請上訴人己○○及其他會員入會」，與「有阻止會員投標、收
    取會款、及通知停標之事」，顯已有擔任會首之意思與分擔執行會首事務之事實
    ，足見合會契約關係於甲○○招攬會員入會時，於會員與甲○○間即已成立並生
    效。且夫妻共同招攬會員入會，並有共同主持投開標、及給付會款之事實者，依
    經驗與論理法則而言，及當時當事人間之認知，自係以該夫妻為共同會首云云。
    惟按一般民間合會為會員與會首間之債權債務契約，會首依契約行使其權利，應
    向契約當事人之會員為之，與會員之配偶無關，不因會員與其配偶間依法定夫妻
    財產制之結果，定其所標得會款之誰屬，而認定會員之夫當然負擔其妻應繳會款
    之義務（最高法院七十一年度台上字第一八九０號判例參照）。故一般民間合會
    會員與會首間之債權債務關係，應依會員與會首間之契約定之，而當事人間契約
    之成立，依法係以兩造意思合致為要件，至於列名中人是否到場或簽押，均與契
    約成立之要件無關（最高法院十八年度上字第一五七號判例參照），是故，當事
    人間契約是否成立，法律上固無須明示或法定方式，亦非要式契約，不以「會單
    」為惟一依據，而係以兩造意思合致為要件，本件戊○○等所參加之合會其會首
    係陳桂芳，於起會之時業經載明於互助會會單，有該互助會會單可稽（見原審卷
    第十至十一頁），是陳桂芳為會首，兩造意思合致，並為戊○○等所不爭，而甲
    ○○是否併為本件合會會首，自應以甲○○有無為會首之意思而與戊○○等間意
    思合致為其成立要件，非以其有無為會首之行為為斷，是縱甲○○「曾邀請上訴
    人己○○及其他會員入會」，與「有阻止會員投標、收取會款、及通知停標之事
    」等行為，甚或執行會首事務之行為，如無意思合致，亦非會首，本件甲○○既
    否認擔任本件合會之會首之意思，自無契約之意思合致，戊○○等亦未就與甲○
    ○成立合會契約之意思合致，舉證證明其有兩造意思合致，是戊○○等前揭主張
    ，自無可取。
六、戊○○等雖主張甲○○曾收取會款，存入其自己之帳戶，又通知己○○要停標，
    且陳桂芳長期均未上班，無能力當會首或會員，如非甲○○共同主持召集互助會
    ，會員絕對不會加入陳桂芳所召之互助會等情云云。惟債權債務之主體，以締結
    契約之當事人為準，故出立借約之債務人，不問其果為實際受益與否，就其債務
    應負償還之責，債權人不得對於債務人以外之人而請求履行（最高法院十七年上
    字第九０六判例參照）。而是否為契約之當事人，應以兩造意思是否合致為要件
    ，有如前述，乙○○○自書入會經過為「我就跟甲○○說我怕被倒會，不認識的
    人，我更不敢跟會，甲○○就說你該怕的不怕，可以問小美，他和我老婆國中同
    學到現在，我們起會多少年，房子又是自己的，．．．」等語（見原審卷第頁）
    ，證人李敏華於原審訊問其當初跟會時，會首為何人時，亦證稱「陳桂芳」，並
    證稱「因我與陳桂芳是同學，信任他」等語（見原審卷第頁），並不足以證明甲
    ○○亦為會首，是本件受邀入會者，均明知會首為陳桂芳，並非甲○○。如戊○
    ○等既認甲○○為會首，應於入會時要求甲○○併列為會首，而戊○○等自八十
    五年三月五日及八十六年六月五日起，分別收受記載會首為陳桂芳之會單後，從
    未對會首之名義提出異議。至於會款存入或匯入何人帳戶，並非合會契約成立之
    要件，要難因會款存入或匯入甲○○之帳戶，既認定甲○○為本件合會之會首，
    是以戊○○等上開主張，自不足採取。
七、戊○○等另主張甲○○與陳桂芳共同詐欺起會，騙取其等之會款云云。但查本件
    陳桂芳所組一萬元之互助會，自八十五年三月五日起，會期應至八十七年三月五
    日止，所組二萬元之互助會則自八十六年六月五日起，應至八十八年九月五日止
    ，有前揭互助會會單可稽，二會均已進行相當期間，丁○○、己○○亦曾得標，
    分別領取會款，如僅就該二互助會之會金，依己○○自行計算結果，其應給付予
    會首陳桂芳之死會款，尚且多出陳桂芳應返還己○○之活會款三十萬元，自難僅
    因該二互助會中途停標，即謂陳桂芳與甲○○有詐欺起會之情事。至其等主張會
    員中之吳淑賢曾有倒會紀錄及甲○○於二、三年前周轉不靈云云，縱屬真實，按
    互助會之召集及加入，本具有儲蓄及濟急之功能，急須用錢之人以召會或入會之
    方式週轉，所在多有，自不能以為求週轉而召集互助會或容許信用狀況不佳者入
    會，即謂係詐欺起會。況且如認甲○○與陳桂芳係共同詐欺起會，騙取會員之會
    款，則得標會員收取會首所付之會款，無異收受贓物，其不合情理之處，自無待
    贅言，是戊○○等所謂甲○○與陳桂芳共同詐欺起會，騙取其等之會款之主張，
    顯無可採。
八、戊○○等主張，甲○○與陳桂芳為詐欺起會，再以離婚方式脫產，甲○○曾承認
    會款債務，並提出錄音帶為證云云，惟查甲○○所有坐落台北市○○區○○路一
    五六之二號五樓房地，本即登記於甲○○之名下，辛某雖於八十六年十一月間與
    陳桂芳離婚，該不動產仍登記為甲○○所有，並不影響該不動產之產權，不生脫
    產之問題。戊○○等以甲○○以離婚方式脫產，並以此作為甲○○侵權行為之依
    據，尚有誤會。至於錄音帶，係己○○與陳桂芳商量會款之抵扣及付款方式，甲
    ○○在場接口稱「我要付，就一定全部要付，就是這樣子，我要付一定是每一個
    人都一樣這樣子付，但是你尊重我的負擔，要還多少，問題在這裏，你要談到要
    怎樣去處理這個事情，每一個人需要多少。」有錄音帶（原審卷證物袋內）及其
    譯文足稽（見原審卷第二一二、二一三頁）。顯見甲○○係於己○○向陳桂芳索
    取會款時，表明其如要付會款的話，則每一個會員都要付，不能獨厚己○○一人
    ，並請己○○尊重其負擔。是依其談話之內容，雖足認甲○○曾有意替陳桂芳協
    調、解決債務，惟並未同意承擔本件之債務。戊○○等以此推論甲○○與陳桂芳
    共同詐欺起會，亦乏依據。況戊○○等人告訴甲○○與陳桂芳共同詐欺（起會）
    案件，檢察官對於召集本件二互助會部分，亦認甲○○與陳桂芳之詐欺犯罪嫌疑
    不足，僅因彼等另涉冒名入會及冒標之行為，涉有偽造文書及冒標詐收會款，有
    起訴書（見原審卷第九八至一００頁）、原審及本院刑事判決書（見本院卷第八
    四至八六頁、第一一０至一一四頁）可稽，是戊○○等主張甲○○與陳桂芳為詐
    欺起會，騙取其等人之會款，依侵權行為之法律關係請求甲○○與陳桂芳共同或
    連帶給付會款，亦屬無據。
九、己○○另主張陳桂芳參加其互助會二會，均為死會，因依民間慣例及互助會之約
    定，夫妻須連帶負責，故甲○○亦應連帶給付死會款四十萬元予己○○云云。但
    查己○○並未舉證證明民間有此慣例或本件之互助會有此項約定，有如前述，而
    甲○○於八十六年七月十五日得標時，雖由其妻陳桂芳代收標得之會款，並由陳
    桂芳於所立之收據及切結書上表明係「連帶責任代收款人」，惟查該「收據及切
    結書」上之記載，僅證明陳桂芳因代收得標會款，故願就該次得標應繳之死會會
    款與甲○○連帶負責而已，並非就陳桂芳所應負擔之死會會款債務，甲○○願連
    帶負責繳納之意思，有該「收據及切結書」所載內容可稽（見原審卷第十三頁）
    。己○○依據會款之法律關係，請求甲○○給付陳桂芳所欠繳之死會款，自屬無
    據，不能准許。
十、己○○再主張甲○○及陳桂芳參加其所組之互助會，得標後將其因得標所得之會
    款，用以給付其所組之互助會得標會員之會款，係侵權行為云云，然查陳桂芳參
    加己○○之互助會，及甲○○參加之部分，雖於八十六年七月十七日標取一會之
    會款，嗣後亦繼續繳納死會款至八十六年十一月止，且甲○○尚存活會一會未標
    ，如其係以加會為詐取會款之方法，當無留存活會不標，且於得標後繼續繳納會
    款之理，至於得標之會款本屬得標人所有，其用途應非會首所能過問。己○○主
    張陳桂芳以甲○○名義參加其互助會，用其得標金支付其會款，係侵權行為云云
    ，不能採取。己○○依據侵權行為之法律關係，請求甲○○給付參加己○○所組
    互助會之會款，亦屬無據。
  十一己○○主張其於八十五年九月十五日召組一互助會，會期至八十八年七月十五日
    止，每會會款一萬元，甲○○參加二會，其中一會為死會，一會為活會等情，業
    據己○○提出甲○○不爭執為真正之互助會會員公約、收據及切結書為證（見原
    審卷第十二、十三頁），查該互助會會員公約上記載「每月標會日期訂於當月十
    五日晚上八點正，於台北市南港區○○○路○段八十六巷二十七弄十號四樓（會
    首住家0000000）開標。」，上開住址係己○○之住處，電話亦為己○○
    家中之電話號碼，此為甲○○所不爭執，且該公約上另記載會員名單如下：（含
    會首）１、己○○２、．．．」足認己○○確為該互助會之會首，甲○○所辯己
    ○○未證明其為會首，自不足採。次查甲○○雖辯稱該互助會係陳桂芳以其名義
    加入，與其無涉云云，但查甲○○自認知悉其妻陳桂芳以其名義加入己○○之互
    助會，且其與會首己○○係舊識，如甲○○未授權陳桂芳以其名義加入該互助會
    ，甲○○何可能從不向己○○要求更改會員為陳桂芳之名義，所辯該互助會並非
    其加入云云，自非可採。再甲○○加入該互助會，自八十六年十二月起，即未再
    繳納互助會之會款，己○○為使互助會順利進行，同意其終止入會，並已另覓他
    人接替，為己○○所陳明，顯見己○○與甲○○間已有終止該互助會之合意。己
    ○○與辛某間之契約既已終止，則己○○就辛某死會部分，主張辛某尚欠死會款
    二十萬元，即無不合。惟己○○自認甲○○對其尚有活會會款債權十五萬元，其
    並主張以該債權債務為抵銷，於抵銷後，甲○○尚欠己○○五萬元之債務，即非
    無據，甲○○之上訴之抗辯，核無可採，應駁回其上訴。
  十二戊○○等主張甲○○與陳桂芳因共同詐欺（冒標）等案件，已經臺灣士林地方法
    院檢察署以八十七年度偵字第七六一、四六五九號起訴書提起公訴在案，並經臺
    灣士林地方法院刑事庭八十七年度訴字第六０六號判處甲○○與陳桂芳共同連續
    行使偽造文書罪各一年有期徒刑，及本院刑事庭以八十八年度上訴字第二二六六
    號判處甲○○與陳桂芳共同連續行使偽造文書罪成立。足見甲○○確應負共同侵
    權行為之連帶損害賠償責任等語。經查甲○○、陳桂芳於八十六年未經藍春美、
    陳桂蘭、陳桂英、陳維龍同意，擅自冒用藍春美、陳桂英名義各參加附表編號二
    、三之互助會一會，冒用陳維龍名義參加附表編號二之互助會一會，冒用陳桂蘭
    名義參加附表三之互助會一會後，並均登載於互助會單上，於每月五日晚上八時
    在其上址住處開標，竟於附表編號二互助會期間，於八十五年五月五日冒用活會
    會員陳桂英名義，偽造標單，持以行使，足以生損害於陳桂英，並以一千二百元
    得標，使活會會員二十三人均陷於錯誤而各交付活會會款八千八百元，因此計詐
    得活會會款二十萬二千四百元；於八十五年九月五日冒用活會會員藍春美名義，
    偽造標單，持以行使，足以生損害於藍春美，並以一千八百元得標，使活會會員
    十九人均陷於錯誤而各交付活會會款八千二百元，因此計詐得活會會款十五萬五
    千八百元。於附表編號三互助會期間，於八十六年十月五日冒用已退會會員張綾
    娟名義，偽造標單，持以行使，足以生損害於張綾娟，並以三千七百元得標，使
    活會會員二十四人均陷於錯誤而各交付活會會款一萬六千三百元，因此計詐得活
    會會款三十九萬一千二百元，於八十八年四月五日冒用活會會員陳桂英名義，偽
    造標單，持以行使，足以生損害於陳桂英，並以二千八百元得標，使活會會員六
    人均陷於錯誤而各交付活會會款一萬七千二百元，因此計詐得活會會款十萬三千
    二百元；於八十八年七月五日冒用活會會員陳桂蘭名義，偽造標單，持以行使，
    足以生損害於陳桂蘭，並以二千八百元得標，使活會會員三人均陷於錯誤而各交
    付活會會款一萬七千二百元，因此計詐得活會會款五萬一千六百元；於八十八年
    九月五日冒用藍春美名義，偽造標單，持以行使，足以生損害於藍春美，並以二
    千五百元得標，使活會會員一人陷於錯誤而交付活會會款一萬七千五百元。甲○
    ○、陳桂芳夫妻以上合計詐得活會會款一百三十六萬八千九百元等情。犯有刑法
    第二百十六條第二百十條之行使偽造私文書罪、第三百三十九條第一項之詐欺取
    財罪。經本院刑事庭判處有期徒刑一年，有本院刑事判決書可稽（見本院卷第一
    一０至一一四頁），末按「依臺灣省民間合會習慣，合會係會首與會員間所訂立
    之契約，會員與會員間並無法律關係之存在，合會定期開標，以標金（即所謂會
    息）最高者為得標，會員得標時應付出標金，此項標金為未得標會員所應得之利
    益，會首倒會應認為有損害未得標會員所應得利益之行為，對於未得標會員，除
    應給付原繳會款外，並應負給付標金之義務（最高法院六十三年度台上字第一一
    五九號判例參照），其因冒標之損害賠償金額之計算，自應類推適用之，甲○○
    抗辯己○○等未舉證證明其所受損害之金額，應無可取。從而，己○○等主張甲
    ○○與陳桂芳共同冒標（詐欺）如附表之次數，戊○○受有九萬元（一萬×二次
    ×一會＋二萬×四次×一會＝九）、丙○○十六萬元（二萬×四次×二會＝十六
    ）、丁○○十六萬元（二萬×四次×二會＝十六）、乙○○○八萬元（二萬×四
    次×一會＝八）、庚○○八萬元（二萬×四次×一會＝八）、己○○二十四萬元
    （二萬×四次×三會＝二十四），自非無據。惟己○○因冒標（詐欺）所受損害
    部分雖為二十四萬元，因自認其中二會為死會，其自行主張與死會之應繳會款抵
    銷，只起訴請求甲○○給付十五萬元（含己○○自行起會應收會款），原審業經
    判決甲○○應給付五萬元，是本院就其聲明請求甲○○再給付十萬元部分，准許
    之。
  十三綜上所述，戊○○等主張甲○○與陳桂芳共同冒標會款部分，為可採，甲○○抗
    辯為無可取，從而，己○○等本於侵權行為之法律關係，請求甲○○與陳桂芳連
    帶給付按會款計算金額之損害賠償，即戊○○九萬元、丙○○十六萬元、丁○○
    十六萬元、乙○○○八萬元、庚○○八萬元、己○○十萬元及均自起訴狀繕本送
    達翌日即八十七年二月二十六日起至清償日止，按年息百分之五計算之利息，為
    有理由，應予准許。原審就此部分為戊○○等敗訴之判決，尚有未洽，戊○○等
    指摘原判決此部分不當，求予廢棄改判，為有理由，爰由本院將此部分廢棄改判
    如主文第二項所示；其餘部分原審為戊○○、丙○○、丁○○、乙○○○、庚○
    ○及甲○○敗訴之判決並駁回其假執行之聲請，核無違誤，兩造各就其敗訴部分
    上訴，指摘原判決不當，求予廢棄改判，為無理由，應駁回其上訴。至於本件戊
    ○○等勝訴部分，因其金額未逾九十萬元，本院判決後甲○○不得上訴，即告確
    定，而有執行力，自無須另為假執行之宣告。
  十四本件事證已臻明確，兩造其餘之攻擊防禦方法及所提證據，經審酌與判決結果不
  生影響，不再一一論述，併此敘明。
據上論結，己○○之上訴為有理由，戊○○等（不含己○○）之上訴，為一部有理由
，一部無理由；甲○○之上訴，為無理由，依民事訴訟法第四百五十條、第四百四十
九條第一項、第七十九條但書、第八十五條第一項前段，判決如主文。
中      華      民      國    八十九    年      一      月      十八    日
                                臺灣高等法院民事第十一庭
                                    審判長法  官  吳  景  源
                                          法  官  滕  允  潔
                                          法  官  連  正  義
右正本係照原本作成。
不得上訴。
中      華      民      國    八十九    年      一      月      十九    日
                                          書記官  張  永  中
附表：
┌─┬───────────┬────┬────┬────┬──────┐
│編│互助會期              │互助會金│會員數  │冒標次數│被冒名之會員│
│號│                      │(新台幣)│(含會首)│        │            │
├─┼───────────┼────┼────┼────┼──────┤
│二│八十五年三月五日起    │一萬元  │  二六  │二次    │陳桂英      │
│  │至八十七年三月五日止  │        │        │        │藍春美      │
├─┼───────────┼────┼────┼────┼──────┤
│三│八十六年六月五日起    │二萬元  │  二九  │四次    │同右二人、陳│
│  │至八十八年九月五日止  │        │        │        │桂蘭、張綾娟│
└─┴───────────┴────┴────┴────┴──────┘


司法院資訊處製作；財團法人民間司法改革基金會備份。
